【裁判字號】    98,交聲,259
【裁判日期】    980717
【裁判案由】    違反道路交通管理處罰條例聲明異議
【裁判全文】
臺灣新竹地方法院交通事件裁定         98年度交聲字第259號
原處分機關
即移送機關  交通部公路總局新竹區監理所新竹市監理站
異  議  人
即受處分人  甲○○
上列異議人即受處分人因違反道路交通管理處罰條例案件，對於
交通部公路總局新竹區監理所新竹市監理站民國98年3 月3 日以
竹監新三字第裁51-E00000000號違反道路交通管理事件裁決書所
為之處分，聲明異議，本院裁定如下：
    主  文
原處分撤銷。
甲○○汽車駕駛人轉彎時，有不依標誌、標線、號誌指示之情形
，處罰鍰新臺幣陸佰元，並記違規點數壹點。
    理  由
一、按機器腳踏車行駛至交岔路口，其轉彎，應依標誌或標線之
    規定行駛，道路交通安全規則第99條第2 項前段規定甚明；
    次按機慢車兩段左轉標誌係用以告示左轉機器腳踏車或慢車
    駕駛人應遵照號誌指示，在號誌顯示允許直行時先行駛至右
    前方路口之左轉待轉區等待左轉，俟該方向號誌顯示允許直
    行後，再行續駛，以2 段方式完成左轉。本標誌設於實施機
    慢車2 段左轉路口附近顯明之處，並配合劃設機慢車左轉待
    轉區○○○道路交通標誌標線號誌設置規則第65條定有明文
    。末按汽車駕駛人轉彎時，不依標誌、標線、號誌指示者，
    處新臺幣（下同）600 元以上1,800 元以下罰鍰，並記違規
    點數1 點，道路交通管理處罰條例第48條第1 項第2 款、第
    63 條 第1 項第1 款亦分別定有明文。又上開條例所稱之汽
    車，包含機器腳踏車在內，同條例第3 條第8 款亦定有明文
    。復按行為人有違反道路交通管理處罰條例之情形者，交通
    勤務警察或依法令執行交通稽查任務人員應填製舉發違反道
    路交通管理事件通知單，並於被通知人欄予以勾記，其通知
    聯依下列規定辦理：當場舉發者，應填記駕駛人或行為人姓
    名、性別、出生年月日、地址、身分證統一編號及車主姓名
    、地址、車牌號碼、車輛種類。被查獲之駕駛人或行為人為
    受處分人時，應於填記通知單後將通知聯交付該駕駛人或行
    為人簽名或蓋章收受之；拒絕簽章者，仍應將通知聯交付該
    駕駛人或行為人收受，並記明其事由及交付之時間；拒絕收
    受者，應告知其應到案時間及處所，並記明事由與告知事項
    ，視為已收受，違反道路交通管理事件統一裁罰基準及處理
    細則第11條第1 項第1 款亦定有明文。
二、原處分意旨略以：本件異議人即受處分人甲○○於民國97年
    12月9 日下午2 時16分許，騎乘車牌號碼HTY-612 號重型機
    車，行經設有機車兩段式左轉標誌標線管制路口之新竹市○
    ○路、南大路口，因不依標誌、標線從食品路左轉南大路，
    經新竹市警察局第三分局南門派出所警員解建雄當場攔停，
    為警以異議人有未依規定2 段式左轉之違規情事，掣單舉發
    ，因異議人拒絕簽收，員警遂在舉發違反道路交通管理事件
    通知單上載明「拒簽拒收，已當場告知違規人到案時間及處
    所」字樣後，依違反道路交通管理事件統一裁罰基準及處理
    細則第11條第1 項第1 款規定，視為受處分人已收受該舉發
    通知單，嗣受處分人未於舉發通知單上所載之應到案日期即
    同年月24日前提出申訴，亦未依規定自動繳納罰鍰，原處分
    機關向原舉發機關查證違規屬實，遂於98年3 月3 日以竹監
    新三字第裁51-E00000000號裁決書，以異議人違反道路交通
    管理處罰條例第48條第1 項第2 款、第63條第1 項第1 款之
    規定，裁處罰鍰1,800 元，並記違規點數1 點等語。
三、聲明異議意旨略以：其因對路不熟，沒有看清楚，至上開路
    口未依標誌、標線之規定行駛，就跟著前面的卡車左轉，後
    來就被警察攔停，於警察掣單登記時，有其他人也違規左轉
    ，其就叫警察看，警察就說：「我騷擾他」，因此憤而拒簽
    舉發單，警察將駕照歸還後就騎車離開，並沒有拒收舉發單
    ，員警當時好像沒有告知應到案時間等事項，其對於上開違
    規之事實理應受罰，但異議人沒有收到罰單，不知為何後來
    收到的是原處分機關的裁決書，且變成最高裁罰標準即1,80
    0 元，顯有罰款過多之情事，對原處分有所不服，為此聲明
    異議云云。
四、經查：
（一）異議人於97年12月9 日下午2 時16分許，騎乘車牌號碼HT
      Y- 612號重型機車於新竹市○○路口，逕行左轉南大路之
      事實，有不依標誌、標線號誌指示之違規事實，為警攔停
      後，拒絕在舉發單上簽名等情，業經異議人坦認在卷（見
      本院卷第35頁），並為證人即當場舉發之員警解建雄於本
      院調查時證述明確，並有新竹市警察局竹市警交字第E000
      00000 號舉發違反道路交通管理事件通知單1 紙及新竹市
      警察局第三分局98年5 月21日竹市警字第0980012391號函
      暨所附違反交通事件查詢報告表、照片、現場圖、勤務表
      在卷可稽（見本院卷第9 頁、第16至22頁），且觀諸卷附
      新竹市警察局第三分局98年5 月21日竹市警三分五字第
      098000 12391號函所附違規路段拍攝照片6 張及現場圖，
      顯見異議人違規左轉之新竹市○○路與南大路交岔路口前
      之食品路口確有設置機慢車左轉待轉區線等節（見本院卷
      第16頁至第21頁），則揆諸道路交通安全規則第99條第2
      項之規定，異議人騎乘機車行經上開路口時，其左轉彎自
      應優先遵守現場標線之指示，在行駛路線所設置號誌顯示
      允許直行時，先行駛至右前方路口之左轉待轉區等待左轉
      ，俟該方向所設置號誌顯示允許直行後，再直行行駛，以
      此2 段方式完成左轉，然異議人行經至該路段逕自依循左
      轉行進，自屬違反該指示標線之違規行為無疑。況參酌政
      府為顧及機車騎士為搶先左轉，屢屢發生與對向同為綠燈
      並直行駕駛人所駕駛車輛發生車禍，有慮及此，政府為改
      善交通安全，在交岔路口處廣設機慢車2 段式左轉之標誌
      ，並在車道前劃設機慢車待轉區供機車駕駛人2 段式左轉
      使用，且政府為督導一般大眾瞭解、遵行上開規定，長期
      利用大眾媒體宣導，是騎乘機車行駛至交岔路口應先行至
      右側車道前方之機慢車待轉區停等，迄至該車道綠燈再直
      行之2 段式左轉，現已廣為大眾所知悉，而異議人又領有
      機車駕駛執照，有異議人之駕照影本在卷可參（見本院卷
      第38頁），實難諉為不知。再異議人以其他駕駛人違規，
      何以警員皆不舉發，僅其遭舉發云云為辯，即便屬實，亦
      屬他人應否受裁罰之問題，異議人尚不得執此卸其違規之
      責，併此敘明。是異議人確有於前開時、地騎乘機車未依
      規定2 段式左轉之違規情事，已堪認定。
（二）另異議人以其未收到罰單，原處分機關寄發之裁決書不應
      該以最高裁罰標準處罰等語置辯。按原處分機關就違反道
      路交通管理處罰條例行為之處罰，於裁決前，應給予違規
      行為人陳述意見之機會，同條例第9 條第1 項定有明文，
      是裁決機關如未給予違規行為人得知悉答辯或繳納最低額
      罰款之機會，即以違規行為人未依規定自動繳納罰鍰，或
      未依規定到案聽候裁決為由，逕依基準表予以裁決並提高
      各該條項罰鍰，自有違正當法律程序原則。本件舉發通知
      單雖經證人解建雄記載有異議人拒簽收及已告知應到案處
      所及時間等情，惟證人即舉發員警解建雄於本院訊問時證
      稱：依舉發通知單上面記載是其在南大路舉發的，但已忘
      了異議人的行進方向，其當時有看到異議人違規二段式左
      轉，並將異議人攔下來並告知違規的事實，之所以在本件
      舉發通知單上記載「拒簽、拒收」、「已當場告知違規人
      到案時間及處所」，是因為依照一般執行交通違規的情形
      ，違規人拒絕在移送聯上簽收，就會再問違規人是否要收
      受通知聯，若違規人拒絕的話，就會在移送聯上面註記「
      拒簽、拒收」，分局有規定這種情形要告知違規人到案時
      間及處所並且註記在告發單上面，本件有印象的就是異議
      人違規左轉，但對於異議人拒收、拒簽的情形已經忘了，
      但是異議人拒簽、拒收，所以才會這樣註記，本案有告知
      異議人紅單拒簽、拒收的話，會多久用郵件寄紅單，及到
      案處所在哪個監理站，也就是會跟違規人說幾天後紅單會
      用電腦以郵寄寄到違規人駕照上所載之處所，請違規人到
      哪個監理站繳交罰款，登載前揭文字就是要告訴違規人這
      樣的內容等語在卷（見本院卷第28至34頁）。揆諸前揭違
      反道路交通管理事件統一裁罰基準及處理細則第11條第1
      項第1 款之規定，本件異議人舉發當時拒簽收罰單時，證
      人解建雄員警本應當場告知異議人應到案時間及處所，並
      記明事由與告知事項，則異議人即視為已收受罰單，然依
      證人解建雄上開訊問時所證稱之內容，其於舉發當時對此
      送達規定顯係誤認事後還會再寄送舉發通知單，並以此告
      知異議人，是證人乙○○○○是否確有告知異議人應到案
      時間，尚有疑義，故本件警員之告知程序確有瑕疵，自不
      能依上開規定視同已將通知單交付異議人收受，而本件舉
      發通知單之通知聯、移送聯原本均在原處分機關，顯見原
      舉發機關事後亦未將舉發通知單再寄送予異議人收執之情
      ，有本院公務電話紀錄表1 張在卷可參（見本院卷第39
      頁），則依事證有疑應利於受處分人之原則，堪認異議人
      於舉發通知單上所載之應到案日期前，尚無從對原舉發單
      位舉發違規情事向原處分機關為任何答辯，亦難以依違規
      法條金額自動繳納罰鍰，俾能獲得較輕處罰，對其程序保
      障自有未週之處（臺灣高等法院96年度交抗字第762 號裁
      定意旨參照），而異議人於收受本案裁決書後，依期具狀
      向本院聲明異議，就其是否逾越應到案期限部分即應為有
      利於受處分人之判斷。原處分機關就此未能詳察，遽以異
      議人未按原舉發通知單上所載應到案日期依時到案，即對
      其裁罰前開最高之罰鍰金額，顯有未洽。
五、綜上所述，異議人雖有於前開時、地在設有機慢車兩段左轉
    標線之前述路口，不依該標線之指示以兩段式完成左轉，而
    逕行直接左轉之違規事實，然因舉發警員告知異議人應到案
    處所及時間之告知程序顯有瑕疵，自不能視為受處分人已收
    受通知單，原處分既有上開不當，自應由本院將原處分撤銷
    ，並因受處分人於法定期間內提出異議，視同依限到案，而
    裁罰如主文第2 項所示，以資適法。
六、據上論斷，應依道路交通案件處理辦法第20條前段，裁定如
    主文。
中    華    民    國    98    年    7     月    17    日
                  交通法庭法  官  林佑珊
以上正本證明與原本無異。
如不服本裁定，應於裁定送達後5日內向本院提出抗告狀。
中    華    民    國    98    年    7     月    17    日
                          書記官  蕭惠婷


司法院資訊處製作；財團法人民間司法改革基金會備份。
